臺灣高等法院高雄分院刑事判決　　　　　　　　九十一年度上更(一)字第二號
　　上　訴　人
　　即　被　告　乙○○
右上訴人因偽造文書案件，不服臺灣高雄地方法院八十八年度訴字第一三三一號中華
民國八十八年十一月十日第一審判決（起訴案號：臺灣高雄地方法院檢察署八十八年
度偵字第三○五三號），提起上訴，判決後經最高法院發回更審，本院判決如左：
    主  文
原判決撤銷。
乙○○共同行使偽造私文書，足以生損害於他人，處有期徒刑月，如易科罰金，以
佰元折算壹日。
新光人壽保險股份有限公司要保書主被保險人簽章欄上「甲○○」署押壹枚沒收。
    事  實
一、緣鄭文達（已另案由本院八十八年上訴字第七六三號判決）與其妻甲○○長期感
    情不睦，明知甲○○不可能同意鄭文達代為投保人壽險及意外險，竟未經其妻甲
    ○○之同意，與其有通姦犯行（另案由本院八十八年度上易字第二四一八號判決
    確定）之新光人壽保險股份有限公司（下稱新光人壽）之業務員乙○○共同基於
    偽造文書之犯意聯絡，在高雄市○○區○○路三十一號受乙○○之邀約，以甲○
    ○為被保險人（要保人、受益人均為鄭文達），於民國八十七年五月八日向新光
    人壽投保終身壽險新台幣（下同）五十萬元及附約平安意外傷害險三百萬元，乙
    ○○並嗣與知情之第三人賴燕美、張美華、李雪玉共同基於偽造文書之犯意，由
    張美華在要保書上，未經甲○○同意，逕行偽填主被保險人告知事項欄、主被險
    人說明事項欄，再交由李雪玉於要保書上之主被保險人簽章欄偽造「甲○○」署
    押，而偽造甲○○同意為被保險人之要保書，經呈送賴燕美審核，因李雪玉將甲
    ○○誤寫為陳秋「鄉」為賴燕美發覺，退回乙○○，再由乙○○重新於要保書上
    ，未經甲○○同意，逕行偽填主被保險人告知事項欄、主被險人說明事項欄，同
    樣由張美華交與李雪玉於要保書上之主被保險人簽章欄偽造「甲○○」署押，最
    後由賴燕美於要保人簽章欄上模仿鄭文達之簽名而署押（因原要保書已撕毀），
    共同偽造甲○○同意為被保險人之要保書，在高雄市○○○路二四九號十五樓Ｂ
    四，持向新光人壽投保，使新光人壽以要保書均符合要件，而同意投保，足以生
    損害於甲○○及新光人壽。
二、案經甲○○訴由臺灣高雄地方法院檢察署檢察官偵查起訴。
    理  由
一、訊據上訴人即被告乙○○於本院調查時坦承明知未經甲○○同意而承辦以甲○○
    為被保險人之前開人壽及意外傷害險之事實不諱，惟否認有偽造文書之故意，辯
    稱：我係於八十七年初經由弟媳張美華介紹進入新光人壽任職，張美華曾告知「
    只要有投保件及經要保人資料即可辦理，其他皆可由公司代為處理」，我不知經
    鄭文達同意而承辦其妻甲○○為被保險人之案件，會觸犯偽造文書之刑責，且該
    要保書，「甲○○」之簽名，係張美華叫李雪玉代簽，賴燕美也知情，因李雪玉
    將甲○○誤寫為陳秋「鄉」，經賴燕美發覺而撕毀，另由我重新書寫一份要保書
    ，同樣由張美華叫李雪玉代簽甲○○之名字，賴燕美則模仿鄭文達之簽名填載在
    要保人簽章欄上，非我一人所為云云。
二、經查：
  (一)本件以甲○○為被保險人（要保人、受益人均為鄭文達）之新光人壽終身壽險五
    十萬元及附約平安意外傷害險三百萬元之保險契約，並未經甲○○同意，係共犯
    鄭文達與被告共同以甲○○為被保險人，於八十七年五月八日逕向新光人壽投保
    之事實，業據告訴人甲○○於原審及本院八十八年上訴字第七六三號鄭文達同一
    偽造文書案件（下稱本院之系爭刑案）之偵、審中指訴甚詳，被告於本院及鄭文
    達於本院之系爭刑案偵、審中亦不否認確未得甲○○之同意而以甲○○為被保
    險人投保之情事，並有新光人壽要保書一份在卷可稽。
  (二)共犯鄭文達於投保時與其妻甲○○感情已不睦，業據鄭文達於法院調查時自承在
    卷（本院之系爭刑案卷第二十五頁），告訴人甲○○亦證稱：「感情非常不睦」
    （本院之系爭刑案卷第二十五頁背面），鄭文達於投保時又以自己為受益人，揆
    諸常情，鄭文達應可得知在其與甲○○感情不睦下，甲○○不可能同意投保，甲
    ○○亦不可能以自己生命之危險，讓鄭文達受保險之利益，而要保書上之要保人
    簽章欄與主被保險人簽章欄相鄰，鄭文達既知於要保人欄簽名，且依其從事代書
    業務之知識程度，應知該要保書主被保險人簽章欄應得被保險人甲○○之簽名始
    有效力，其於投保時既知不可能得甲○○之同意簽名，卻仍以甲○○為被保險人
    投保，顯有偽造甲○○名義投保之故意。而被告於另案鄭文達同一偽造文書案件
    法院調查時自承：「要保書上除了鄭文達、甲○○之簽名外，其他如主被保險人
    告知事項等均是我寫的」「鄭文達於要保書上寫了要保人後，將要保書給我，甲
    ○○的名字是李雪玉簽的」等語（本院之系爭刑案卷第二十五頁背面、第二十六
    頁、第五十三頁背面），另於本院調查時亦坦稱：「本件保險契約我招攬時只有
    鄭文達在要保人上簽名，其餘資料是我拿回來公司後由張美華填寫，再交給李雪
    玉代簽甲○○名字，後來送交賴燕美主任查覺名字有錯誤，退回叫我重新填寫保
    險契約資料，然後賴燕美在玻璃上描繪鄭文達簽名，張美華再叫李雪玉代簽甲○
    ○名字」等情明確（見本院九十一年九月十日訊問筆錄），被告身為新光人壽之
    業務員，領有保險業務員執照，負責招攬他人保險，保險契約要保人、主被保險
    人須親自簽名，要保書上主被保險人告知事項欄及主被保險人說明事項欄，亦需
    由主被保險人親自告知、說明，此為保險從業人員之基本常識，要保書上並載明
    「以上簽名應由本人親自為之」之字樣，被告顯不得諉為不知。其不依規定知會
    甲○○，竟私下找人代為，顯與鄭文達共謀為甲○○投保終身壽險及附約平安意
    外傷害險，且以與之感情不睦之鄭文達為受益人，鄭文達及被告二人又有婚外情
    之行為，更易發生道德危險。其有共同偽造文書之犯意，至為明顯。
  (三)本院前審調查時，經傳訊證人賴燕美、張美華、李雪玉三人均任職於高雄市○○
    ○路二四九號十五樓Ｂ四新光人壽高發收費處，據李雪玉証述：「我與乙○○職
    位相同，各辦各的業務，並無相關」；賴燕美稱：「我是區主任，這甲○○的案
    ，整份要保書均齊全後才交給我審核，審核後再交給承保科，保單下來後，再按
    上開程序反向交到要保人手上，甲○○案要經過被保險人同意，並經本人簽名，
    招攬人要訊問被保險人之身體、生理狀況，被保險人要據實告知招攬人；有退一
    次給乙○○，因被保險人之簽名有一字簽錯了，乙○○補正後再拿回來給我，我
    才再呈給承保科」，張美華（即被告之弟媳）稱：「乙○○懷疑我通風報信給甲
    ○○，所以陳女去抓姦後，乙○○在公司就揚言要拖我下水，不讓我好過」各等
    語，惟均否認有代簽名之情事，經本院再次傳訊，證人張美華仍否認有叫李雪玉
    代簽甲○○名字，證人賴燕美亦否認知情及在要保書上模仿描繪鄭文達之簽名等
    情（見本院九十一年七月三十日、九十一年九月十日訊問筆錄），但依被告提出
    其與證人賴燕美之電話錄音譯文載明：「蔡（即被告乙○○）：上回（李）雪玉
    先簽被保險人名字，雪玉把被保險人名字簽錯，對不對？賴（即賴燕美）：對！
    」「蔡：送去妳那邊的時候，妳對雪玉說：你把人家名字簽錯了，要她再重簽第
    二張要保書，對不對？簽第二張的時候，鄭先生（鄭文達）要保人的名字是妳在
    玻離上描劃的，．．。賴：對呀！本來就是這樣，我也是要請教看，要如何講才
    不會大家都牽扯。」「蔡：妳上回不是說要和鄭太太好好談談，妳看她現在搞得
    如此，不要再扯出鄭先生的要保人不是他簽的，那到時候在庭上會愈扯愈大了。
    賴：對呀！沒有錯呀，原來那份是他簽的沒有錯，被保險人不是他簽的，那就好
    了，他還要扯出什麼，本來要保人就是他簽的。」「蔡：鄭先生簽的沒有錯，但
    是因為（李）雪玉把被保險人名字簽錯，妳再叫雪玉重簽，對不對？賴：那是沒
    有錯，但是事情我說給妳聽，要保人他當然要說是他簽的，不然他還要說要保人
    不是他簽的，對不對？雖然有描過，但是筆跡也完全一模一樣，筆跡也沒有改。
    」「蔡：妳不可否認（李）雪玉是（張）美華叫她簽的。賴：我跟妳說啦，今天
    如果換雪玉反咬妳，說一句最難聽的話，她要反咬妳，說是妳叫她簽的，那妳能
    奈我何？．．．」等語（見原審卷第三十頁至三十三頁），並經本院之系爭刑案
    法官勘驗錄音帶內容與譯文內容相符（見本院之系爭刑案卷第六十八頁），證人
    賴燕美並承認錄音帶是其聲音沒有錯云云（見本院之系爭刑案卷第七十八頁），
    足見賴燕美並不否認李雪玉於要保書上代簽甲○○之姓名，故被告指稱係張美華
    叫李雪玉於要保書上代簽甲○○之姓名，尚非不足採信，張美華、李雪玉否認代
    寫，應係事後害怕刑責上身而不敢承認甚明。再要保書上主被保險人簽章欄「甲
    ○○」之筆跡，經鑑定結果，雖非鄭文達、乙○○之筆跡，有內政部警政署刑事
    警察局鑑驗通知書二紙在卷可稽（本院之系爭刑案卷第六十四頁、九十八頁），
    另經法院當庭命李雪玉書寫甲○○名字，送鑑定結果，因無平日書寫與「甲○○
    」三字類同之字跡而無法鑑定是否李雪玉之筆跡，有前開鑑驗通知書可稽（本院
    之系爭刑案卷第六十四頁），然被告既陳稱其目睹李雪玉在要保書之主被保險人
    簽章欄代簽甲○○之名字，其亦於要保書上代填主被保險人告知事項欄及主被保
    險人說明事項欄，並坦承明知未得被保險人甲○○之同意投保（見本院九十一年
    九月十日訊問筆錄），卻將要保書交給新光人壽投保，顯與張美華、李雪玉、賴
    燕美等人均有偽造文書之犯意，彰彰甚明。
  (四)本件要保書雖非當初共犯鄭文達於要保人簽名之要保書〔按鄭文達簽名之要保書
    ，因李雪玉將甲○○誤寫為陳秋「鄉」，而撕毀，故由賴燕美請被告另書寫一份
    要保書，同樣由張美華叫李雪玉代簽甲○○之名字，而由賴燕美模仿鄭文達之簽
    名，此由前揭被告與賴燕美於本院之系爭刑案之證詞及錄音帶譯文可得知，被告
    並提出鄭文達於八十七年二月二十三日另件保險契約之要保書一份，其中關於被
    保險人鄭文達告知事項欄及說明事項欄，均由張美華代填，而業務員乙○○（即
    被告）之簽名則為賴燕美所為，均為張美華、賴燕美於本院調查時所肯認（見本
    院九十一年九月十日訊問筆錄），益徵被告上開供述應非子虛〕，但共犯鄭文達
    既有以冒用甲○○為被保險人名義投保之真意，並推由被告乙○○找知情之張美
    華、李雪玉、賴燕美為之，新光人壽亦已同意承保，有如前述，被告雖有更換原
    要保書之行為，然投保內容並無變更，仍在被告與鄭文達、張美華、李雪玉、賴
    燕美共同偽造甲○○為被保險人之犯意聯絡範圍內，故被告不能以現存之要保書
    非其簽名，而脫免偽造甲○○為被保險人之責任。
  (五)綜上所述，本件事證已臻明確，被告上揭共同偽造私文書之犯行，洵堪認定。
三、被告乙○○與鄭文達、張美華、李雪玉、賴燕美在要保書上偽填主被保險人告知
    及說明事項，並偽簽主被保險人甲○○之簽名，偽造甲○○同意為被保險人之要
    保書，持向新光人壽辦理投保，足生損害於甲○○及新光人壽，核被告所為，係
    犯刑法第二百十六條、第二百十條之行使偽造私文書罪，其與鄭文達、張美華、
    李雪玉、賴燕美分別有犯意聯絡及行為分擔，均為共同正犯。被告偽造「甲○○
    」署押為偽造文書之部分行為，而偽造文書後進而持以行使，其偽造之低度行為
    應為行使之高度行為吸收，均不另論罪。
四、原審為科刑並諭知緩刑之判決，固非無見，惟緩刑之宣告，以符合刑法第七十四
    條之要件為必要（未曾受有期徒刑之宣告者或前受有期徒刑之宣告，執行完畢或
    赦免後，五年以內未曾受有期徒刑以上刑之宣告者。且法院認為以暫不執行為適
    當），茲被告曾犯相姦罪，受有期徒刑之宣告，有臺灣高雄地方法院八十八年度
    易字第三二六０號判決（附原審卷）及本院八十八年度上易字第二四一八號判決
    可按，原判決竟謂被告前未曾受有期徒刑以上之宣告，而為緩刑之宣告，自有未
    合；另被告與張美華、李雪玉、賴燕美亦有犯意聯絡及行為分擔，均為共同正犯
    ，原審竟認被告與鄭文達利用不知情之李雪玉代簽「甲○○」署押行為，為間接
    正犯，亦有可議。被告上訴意旨否認犯罪，固無足取，但原判決既有上述可議之
    處，即屬無可維持，應由本院撤銷改判判，爰審酌被告為求取保險業績利益，竟
    未得被保險人同意，與鄭文達私下為其妻投保，並以鄭文達自己為受益人，犯罪
    動機可議，使告訴人有不安全之恐懼感，足生損害於甲○○及新光人壽，惟犯後
    已坦承部分犯行，態度尚佳等一切情狀，仍如原審量處如主文所示之刑。
五、本件被告行為後，刑法第四十一條已於九十年一月十日修正公布，並於同年月十
    二日生效施行，而修正公布之刑法第四十一條第一項所規定者，係將修正前原所
    規定犯最重本刑三年以下有期徒刑之罪，而受六個月以下徒刑或拘役之宣告得易
    科罰金之要件，修改為犯最重本刑為五年以下有期徒刑之罪，而受六個月以下有
    期徒刑或拘役之宣告得易科罰金之要件，惟按刑法第二條第一項但書適用有利於
    行為人之法律時，除有特別規定，及事關執行如易服勞役、易科罰金、易以訓誡
    、數罪併罰之定執行刑及緩刑等，不應適用舊法者外，既認行為時法為有利於行
    為人，即不容對於其他關係條文，復參用裁判時法，以紊系統，最高法院二十九
    年上字五二五號著有判例可資參照，是關於易科罰金之法律並無比較新舊法之問
    題應一律適用新法，爰依上開規定併諭知易科罰金之折算標準，附此敘明。要保
    書主被保險人簽章欄上偽造之「甲○○」署押一枚，不問屬於犯人與否，依刑法
    第二百十九條宣告沒收之。
六、張美華、李雪玉、賴燕美共同涉犯行使偽造私文書部分，未經檢察官起訴，應另
    由檢察官依法偵查處理，併此敘明。
據上論結，應依刑事訴訟法第三百六十九條第一項前段、第三百六十四條、第二百九
十九條第一項前段、刑法第二十八條、第二百十六條、第二百十條、第四十一條第一
項，第二百十九條，罰金罰鍰提高標準條例第二條，判決如主文。
本案經檢察官朱文彬到庭執行職務。
右正本證明與原本無異。
中    華    民    國      九十一      年      九      月     三十   日
                              臺灣高等法院高雄分院刑事第八庭
                                  審判長法官  郭雅美
                                        法官  張盛喜
                                        法官  裕斗
右正本證明與原本無異。
如不服本判決應於收受本判決後十日內向本院提出上訴書狀，其未述上訴理由者，
並得於提起上訴後十日內向本院補提理由書狀（均須按他造當事人之人數附繕本)「
切勿逕送上級法院」。
                                      書記官  吳福連
中      華      民      國    九十一    年      九      月     三十     日
附錄  本件論罪科刑法條：
刑法第二百十條
偽造、變造私文書，足以生損害於公眾或他人者，處五年以下有期徒刑。
